最高法院刑事判決　　　　　　　　　　　　　　　　九十一年度台上字第四六七號
　　上訴人　台灣高等法院檢察署檢察官
　　被　告　甲○○
右上訴人因被告偽造文書等罪案件，不服台灣高等法院中華民國八十八年十月二十六
日第二審判決（八十八年度上訴字第一○二二號，起訴案號：台灣板橋地方法院檢察
署八十七年度偵續字第七四號），提起上訴，本院判決如左：
    主  文
上訴駁回。
    理  由
按刑事訴訟法第三百七十七條規定，上訴於第三審法院，非以判決違背法令為理由，
不得為之。是提起第三審上訴，應以原判決違背法令為理由，係屬法定要件。如果上
訴理由狀並未依據卷內訴訟資料，具體指摘原判決不適用何種法則或如何適用不當，
或所指摘原判決違法情事，顯與法律規定得為第三審上訴理由之違法情形，不相適合
時，均應認其上訴為違背法律上之程式，予以駁回。本件檢察官上訴意旨稱：本件被
告甲○○召集之互助會於民國八十四年十二月十日由會員張宜玲以新台幣（下同）八
千八百元標得，惟會款係被告向其他會員收取後挪用，而事後經告訴人陳文惠等人於
停標倒會後才知道是被告偽造張宜玲之名義冒標會款等情，業據告訴人指陳在卷。且
被告於八十六年二月二十七日及四月十一日（參見八十五年度偵字第二一五四六號卷
）陳稱：被吳彩秀倒二會、張宜玲倒一會，張女人在日本；於八十六年十月二十七日
偵訊中（八十六年度偵字第一九九一五號卷）稱：張宜玲有請我標會，錢也有給她；
再於八十七年十一月三日第一審法院審判中稱（一審卷第二十五及二十六頁）：張宜
玲部分是吳彩秀標走，錢也是吳彩秀拿走，至於為何說是張宜玲標走是因為吳彩秀教
我這樣說，又稱：張（宜玲）得標的錢我交給秀（吳彩秀），張（宜玲）也告訴我以
後向秀（吳彩秀）收會錢，張（宜玲）現在日本，我與她在日本認識並非熟識（見第
三十四頁），於八十八年七月二十一日原審法院審判中稱：吳彩秀參加五會，她自己
參加三會，她自己並用張宜玲、張家瑜名義，是吳彩秀用張宜玲名義標走，等多次陳
述，即張宜玲名義之標得會款不是被告即是吳彩秀二人其中一人標走；吳彩秀於八十
八年八月六日原審具結證稱：我叫甲○○幫我寫八千八百元標單，當天我沒去現場標
會，所以叫甲○○幫我寫，張宜玲之會錢是我在繳等語。綜上供陳被告及證人吳彩秀
二人明顯知情並無張宜玲本人參加互助會之事實，而使用張宜玲名義標走會款而要其
他會員交會錢亦屬事實，本件中關鍵證人張宜玲始終未能傳喚到案，更證明被告及吳
彩秀二人勾串冒用張宜玲名義標會詐財無疑，且告訴人亦具狀聲請上訴指出被告及證
人吳彩秀二人於偵審中多次互相抵觸之供陳，可得知張宜玲若非並無其人就應係被告
或（及）吳彩秀二人之人頭，原審認為被告並未書寫八十四年十二月得標之八千八百
元張宜玲會單而諭知無罪，顯與事證不符，原判決違反刑事訴訟法第三百七十八條之
規定云云。
本件原審綜合其調查證據之結果，以告訴人陳文惠及張郭雀霞於偵、審中，就本件關
鍵之八十四年十二月份得標之八千八百元標單，究係何人所偽造之事實，或係無所陳
述，或陳稱不知，或陳稱係被告所為，先後供述已有不符，是否與事實相符，令人啟
疑。又被告與證人吳彩秀先後多次於偵查、審理中之供述，雖不相一致，難以令人置
信。但證人吳彩秀於原審自承：八十四年十二月份八千八百元之會單係其所書寫，被
告並未授意吳彩秀幫張宜玲書寫標單等情，證人楊幗於原審亦證稱：八十四年十二
月份之會金均交由吳彩秀收取等語，均為有利於被告之證據，此外查無積極證據足以
證明被告有公訴意旨所指：意圖為自己不法之所有，於八十四年十二月十日、偽造張
宜玲之投標標單，在台北市○○路○段一一○號四樓，以八千八百元之標金冒標（被
告於八十四年七月十日召集民間互助金，每會五萬元，會首連會員共十三人），得標
後向活會會員佯稱該月會款已由張宜玲標得等語，致使活會會員陷於錯誤而交付會金
予被告，被告並將所收得之會款逕自挪用，涉犯行使偽造私文書、詐欺取財罪嫌之行
為，尚不能以被告之抗辯反證猶有疑問，即遽為不利於被告之犯罪事實之認定，因而
撤銷第一審不當之有罪科刑判決，改判諭知被告無罪，已詳述其證據取捨及證據證明
力判斷之理由。所為論述，核與卷證資料相符，從形式上觀察，並無違背法令之情形
。按證據之取捨及證據證明力之判斷，屬事實審法院之職權，苟無違背證據法則，自
不能指為違法。上訴意旨所指各節，核均屬證據取捨及判斷之範疇，且原判決究竟有
何違背證據法則，或有何適用何種法則不當，上訴意旨並未具體指摘，揆之首開說明
，顯與法律規定得為第三審上訴理由之違法情形，不相適合，應認檢察官就行使偽造
私文書部分之上訴為違背法律上之程式，予以駁回。又刑法第三百三十九條之詐欺罪
，依刑事訴訟法第三百七十六條第四款之規定，不得上訴於第三審法院。再裁判上一
罪其輕罪不得上訴於第三審法院，而重罪得提起上訴時，依審判不可分之原則，其輕
罪之上訴亦不受限制，第三審法院對輕罪部分應併予審判云云，係指該重罪部分經提
起合法上訴時，始有其適用。苟如重罪部分之上訴為不合法，法院既應從程序上駁回
該重罪之上訴而無從為實體上判決，則不得上訴第三審之輕罪部分，自亦無從適用審
判不可分之原則，併為實體上審判。本件上訴人對重罪之行使偽造私文書部分所提起
之第三審上訴，既屬不合法而應從程序上予以駁回，則不得上訴第三審之輕罪詐欺部
分，亦無法併予實體上審判，自應從程序上予以駁回，併予指明。
據上論結，應依刑事訴訟法第三百九十五條前段，判決如主文。
中      華      民      國    九十一    年      一      月    二十四    日
                              最高法院刑事第九庭
                                  審判長法官  莊  登  照
                                        法官  洪  明  輝
                                        法官  黃  一  鑫
                                        法官  魏  新  和
                                        法官  林  秀  夫
      右正本證明與原本無異
                                              書  記  官
中      華      民      國    九十一    年      一      月    三十一    日
